臺灣苗栗地方法院民事判決
110年度訴字第92號
原      告  詹尚倫  
            詹于葶  
兼 上 2 人
法定代理人  廖珠旬  
共      同
訴訟代理人  朱文財律師
被      告  詹天賜  
            詹曾秀女
共      同
訴訟代理人  張智宏律師
            黃建誠律師
上列當事人間請求拆屋還地等事件，本院於民國110年7月29日言
詞辯論終結，判決如下：
    主      文
一、被告詹天賜應將坐落苗栗縣○○市○○段000 ○000○000地號土地
    上如附圖所示編號B 面積34.63 平方公尺、編號C 面積24.6
    6 平方公尺、編號D 面積49.39平方公尺之鋼鐵造建物拆除
    ，將前開土地返還原告。
二、被告詹天賜應自民國106 年6 月12日起至返還前項土地之日
    止，按日給付原告新臺幣157元。
三、原告其餘之訴駁回。
四、訴訟費用由被告詹天賜負擔62％，餘由原告連帶負擔。
五、本判決原告勝訴部分，於原告以新臺幣1,198,000元供擔保
    後，得假執行；但被告詹天賜如以新臺幣3,592,640元為原
    告預供擔保，得免為假執行。
六、原告其餘假執行之聲請駁回。
    事實及理由
一、按訴狀送達後，原告不得將原訴變更或追加他訴，但請求之
    基礎事實同一者、擴張或減縮應受判決事項之聲明者，不在
    此限，民事訴訟法第255條第1項第2款、第3款定有明文。本
    件原告原請求：⑴被告等應將苗栗縣○○市○○段○○○○○段○000○0
    00○000地號土地上，如起訴狀附件一所示紅色部分面積約55
    平方公尺之建物拆除（面積以實測為準），並將土地返還原
    告；⑵被告等應自民國106年6月12日起至上揭土地交還原告
    之日止，按日給付原告新臺幣（下同）408元。嗣於訴訟進
    行中，原告依實地測量結果，本於418、419、420地號土地
    遭占用之同一基礎事實，更正其聲明如後述原告主張項下所
    示（見卷第345、488頁），合於前開規定，應予准許。
二、原告主張：
　㈠原告於106年5月4日因繼承訴外人詹天寶之遺產，而公同共有
    418、419、420地號土地（下合稱系爭土地），系爭土地與
    被告詹天賜所有之421、423地號土地相鄰。被告詹天賜所有
    358建號建物（門牌號碼苗栗縣○○市○○路0000號）增建部分
    及該建物後方之鋼鐵造倉庫、遮雨棚等地上物，無權占用系
    爭土地如附圖所示A 、B 、C 、D 區塊（下分別稱A 、B 、
    C 、D 建物，並合稱系爭建物），被告詹曾秀女並居住使用
    A建物之2樓。觀諸358建號建物登記謄本，其登記之建築基
    地僅為423地號土地，總面積原僅27.84平方公尺，足見系爭
    建物均屬增建之違章建築。爰依民法第767 條第1 項規定，
    請求被告詹曾秀女自A建物遷出，被告詹天賜則應將系爭建
    物拆除，將占用之土地返還原告。又被告詹天賜無權占用系
    爭土地，受有相當於租金之利益，致原告受有損害，爰依民
    法第179 條、第181條但書規定，請求被告詹天賜自原告繼
    承登記系爭土地之日（即106 年6 月12日）起至返還上開土
    地之日止，依系爭土地申報地價年息10％計算，按日給付原
    告相當於租金之不當得利408元等語。
　㈡並聲明：
　⒈被告詹天賜應將坐落系爭土地上如附圖所示編號A（面積47.6
    1平方公尺）、編號B（面積34.63平方公尺）、編號C（面積
    24.66平方公尺）、編號D（面積49.39平方公尺）之建物拆
    除，將土地返還原告；並應自106年6月12日起至返還上開土
    地之日止，按日給付原告408元。
　⒉被告詹曾秀女應自如附圖所示編號A（面積47.61平方公尺）
    之建物遷出。
　⒊原告願供擔保，請准宣告假執行。　
三、被告答辯：
  ㈠系爭建物確為被告詹天賜所有，目前係由被告詹天賜使用，
    被告詹曾秀女亦居住在A建物之2樓。系爭418 地號（重測前
    為頭份段二小段154-4 地號）、419 地號（重測前為頭份段
    二小段175 地號）土地原均為被告詹天賜所有，被告詹天賜
    於89年11月18日始將前揭土地贈與移轉登記予胞弟詹天寶（
    即原告之被繼承人）；另系爭420 地號（重測前為頭份段二
    小段159 地號）土地原為被告詹天賜及詹天寶之父詹陽所有
    ，被告詹天賜與詹天寶於89年5 月11日以分割繼承為原因共
    同取得重測前159地號土地，該地於89年11月18日復因共有
    物分割，由詹天寶單獨取得系爭420地號土地之位置。
　㈡系爭建物中除B建物是被告詹天賜於97年間所興建外，其餘A
    、C、D建物於被告詹天賜為系爭土地之所有人或共有人期間
    ，即已存在。系爭土地分別以贈與或共有物分割為原因移轉
    登記予詹天寶所有，再於106年6月12日以繼承為原因登記為
    原告所有，依民法第425條之1規定，應推定被告詹天賜之A
    、C、D建物對於系爭土地有租賃關係存在，得以租賃關係作
    為占用系爭土地之法律上權源。又被告詹曾秀女為被告詹天
    賜之母，其經被告詹天賜同意而居住在A建物內，亦非無權
    占用系爭土地。
　㈢此外，詹天寶於106年5 月4日死亡前，原居住在A建物內，而
    A建物與B建物相毗鄰，是詹天寶生前顯然知悉系爭土地上有
    B建物存在，其自B建物於97年興建時起即容任B建物占用系
    爭土地，應認詹天寶有默示同意B建物得占用系爭土地之真
    意，亦即詹天寶與被告詹天賜就B建物占用系爭土地之範圍
    ，具有默示之使用借貸契約。原告等人既為詹天寶之繼承人
    ，自應承受詹天寶與被告詹天賜間之上開使用借貸契約，是
    被告詹天賜就B 建物得以使用借貸契約作為占用系爭土地之
    法律上權源。
  ㈣據上，原告主張系爭建物無權占用系爭土地，請求被告詹曾
    秀女自A建物遷出，暨請求被告詹天賜拆除系爭建物返還土
    地，並返還相當於租金之不當得利，均無理由。退步言，縱
    認系爭建物無權占用系爭土地，原告以系爭土地之總面積及
    申報地價10% 計算相當於租金之不當得利，亦顯屬過高而不
    合理等語。並聲明：原告之訴及假執行之聲請均駁回；如受
    不利之判決，願供擔保請准宣告免為假執行。
四、本院為行集中審理，協同兩造協議並簡化爭點整理如下：
  ㈠兩造不爭執事項：
  ⒈重測前頭份段二小段154-4 、175 地號土地係被告詹天賜於8
    4年7 月11日及85年9 月2 日以買賣為原因登記取得所有權
    ，嗣於89年7 月31日分割後，被告詹天賜於89年11月18日將
    分割後154-4 、175 地號土地（即重測後顯會段418 、419
    地號）應有部分1/2 贈與移轉予其胞弟即原告之被繼承人詹
    天寶，復於90年8 月17日將前開土地應有部分另1/2 贈與移
    轉予詹天寶（見卷第185-191 頁、第309-334 頁）。
  ⒉重測前頭份段二小段159 、160 地號土地及同段125 建號建
    物原均為訴外人詹陽（即詹天賜、詹天寶之父）所有，詹陽
    於88年11月9 日死亡後，159 地號土地於89年5 月11日因分
    割繼承登記為詹天賜、詹天寶共有；160 地號土地（即重測
    後顯會段423 地號）及125 建號建物（即重測後顯會段358
    建號）亦於同日因分割繼承登記為被告詹天賜所有。其後，
    159 地號土地於89年11月18日為共有物分割，由詹天寶取得
    分割後之159 地號土地（即重測後顯會段420 地號），詹天
    賜取得分割後之159-1 地號土地（即重測後顯會段421 地號
    ）（見卷第193-203 頁、第253-307 頁、第37-39 頁）。
  ⒊詹天寶於106 年5 月4 日死亡，系爭418 、419 、420 地號
    土地於106 年6 月12日辦理繼承登記為原告3 人公同共有。
    被告詹天賜所有之358 建號建物（門牌號碼苗栗縣○○市○○路
    0000號，含增建部分）及後方鋼鐵造倉庫、遮雨棚等地上物
    ，占用系爭土地之位置、面積如附圖編號A、B 、C 、D 所
    示。
  ⒋拍攝日期89年10月16日之航照圖中（見卷第205-206 頁），
    並無B 建物存在，B 建物係被告詹天賜於97年間所興建。
  ㈡本件爭點：
  ⒈被告詹天賜主張依民法第425 條之1 規定，A 、C 、D 建物
    有權占用系爭土地，有無理由？
  ⒉被告詹天賜主張依其與詹天寶間默示之使用借貸契約，B建物
    有權占用系爭土地，有無理由？
  ⒊原告依民法第767 條第1 項規定，請求被告詹天賜拆除系爭
    建物返還占用之土地；暨依民法第179條、第181 條但書規
    定，請求被告詹天賜自106 年6 月12日起至交還土地之日止
    ，按日給付相當於租金之不當得利408元，有無理由？
  ⒋原告依民法第767 條第1 項規定，請求被告詹曾秀女自A建物
    遷出，有無理由？
五、本院之判斷：
  ㈠按民法第425條之1規定：土地及其土地上之房屋同屬一人所
    有，而僅將土地或僅將房屋所有權讓與他人，或將土地及房
    屋同時或先後讓與相異之人時，土地受讓人或房屋受讓人與
    讓與人間或房屋受讓人與土地受讓人間，推定在房屋得使用
    期限內，有租賃關係，其期限不受第449條第1項規定之限制
    ，立法目的在於使房屋不因土地物權嗣後變動而受影響，仍
    得繼續利用土地，俾免房屋遭受拆除而損及社會經濟利益，
    並兼顧受讓人利益。該條文所謂「土地及房屋同屬一人」應
    包括 「土地及房屋同屬相同之共有人」及「土地共有人人
    數除與房屋相同之共有人外，尚有其他共有人」之情形在內
    。又未辦保存登記之房屋，無法辦理所有權移轉登記，上開
    條文所謂「所有權讓與」，自應包括受讓建物事實上處分權
    之情形，以貫徹法律就優先購買權重在使基地及其上之房屋
    合歸一人所有，及實務對違章建築賦與事實上處分權之內涵
    （最高法院109 年度台再字第18號判決參照）。
　㈡查A建物為2層樓之部分加強磚造、部分鋼鐵造建物，該建物
    於87年7月間即已存在，分別占用418、419、420地號土地面
    積21.15平方公尺、10.24平方公尺、16.22平方公尺，被告
    詹天賜於89年5 月11日係因分割繼承取得A建物之所有權或
    事實上處分權等情，有農林航空測量所89年10月16日航照圖
    、本院勘驗筆錄、現場照片、苗栗縣頭份地政事務所110 年
    5 月17日土地複丈成果圖、苗栗縣政府稅務局房屋稅籍證明
    書、苗栗縣頭份地政事務所檢送之分割繼承登記申請資料等
    在卷可稽（見卷第205-206頁、第221-235頁、第243頁、第2
    47-249頁、第263-307頁）。又依不爭執事項第1點所示，A
    建物坐落之418、419地號土地原為被告詹天賜所有，被告詹
    天賜取得A建物所有權或事實上處分權後，於89年11月18日
    及90年8 月17日分兩次移轉418、419地號土地應有部分各1/
    2予詹天寶，此合於民法第425條之1所定土地及其上之房屋
    同屬一人所有，而僅將土地所有權讓與他人之情形。復依不
    爭執事項第2點及前揭分割繼承登記申請資料可知，A建物及
    其坐落之420地號土地原均為詹陽所有，嗣於88年11月9日詹
    陽死亡，原由全體繼承人共同繼承，後於89年5月11日因遺
    產分割，由被告詹天賜取得A建物，詹天寶與被告詹天賜共
    同取得420地號土地，再於89年11月18日因共有物分割，由
    詹天寶單獨取得420地號土地。而民法關於遺產之分割係採
    移轉主義，由繼承人全體相互移轉其應繼分，使各繼承人就
    分得之遺產取得單獨所有權；另關於分割共有物之效力，亦
    採移轉主義，即各共有人因分割而成為單獨所有人，係由於
    彼此相互移轉，讓與部分權利所致（最高法院91年度台上字
    第1064號、108年度台上字第1019號判決參照）。準此，原
    同屬於詹陽所有之A建物及420地號土地，因遺產分割而由詹
    陽之全體繼承人相互移轉應繼分，復因共有物分割而由被告
    詹天賜將420地號土地之應有部分移轉予詹天寶，最後由被
    告詹天賜取得A建物之所有權或事實上處分權，詹天寶取得4
    20地號土地之所有權，前開情形亦應認有民法第425條之1之
    適用。又A建物目前結構外觀仍屬完整，1樓可作為店面使用
    ，2樓可供人居住，具有相當之經濟價值。是以，被告詹天
    賜主張A建物依民法第425條之1規定，得基於法定租賃關係
    有權占用系爭土地，自屬有據。
  ㈢次查，C建物現況為鋼架上方覆蓋鐵皮浪板作為雨遮，D建物
    係在前開雨遮下方增加鐵皮浪板之外牆及大門作為倉庫，惟
    倉庫內搭建之鋼架與原有鋼架之新舊程度顯有差異，有現場
    照片在卷可稽（見卷第233-235頁）。依被告所提89年10月1
    6日拍攝之航照圖（見卷第205頁），雖可看出C、D建物所在
    位置上方具有雨遮構造；然觀諸原告所提詹尚倫（即詹天寶
    之子，於100年6月出生，見卷第457頁）年約3歲時在系爭土
    地上所拍攝之照片（見卷第451頁上方），其背景中C、D建
    物所在位置，係僅有鋼架及上方之鐵皮浪板，下方則均為停
    車空間，並無倉庫存在。由此可知，被告詹天賜於89年11月
    18日及90年8 月17日移轉418、419地號土地應有部分予詹天
    寶時，C、D建物均僅為鋼架上方覆蓋鐵皮浪板之簡易車棚，
    四面並無牆壁甚明。而衡以民法第425條之1 規範意旨，係
    因土地所有人無從與自己所有之房屋約定使用權限，倘異其
    所有人時，基於房屋一般價值甚高及其既有之使用權保護之
    考量，為調和土地與建物之利用關係，乃承認在房屋得使用
    期限內，有租賃關係存在。是以，房屋受讓人與土地受讓人
    間得成立租賃關係者，須以該房屋於土地或房屋讓與時業已
    存在，並具相當之經濟價值為要件（最高法院102年度台上
    字第1508號判決參照 ）。本件C、D建物於被告詹天賜移轉4
    18地號土地所有權予詹天寶時，僅為一無圍牆之鋼鐵造車棚
    ，顯不具有相當於房屋之經濟價值，自無民法第425條之1 
    之適用。是被告詹天賜主張C建物得基於前開法條所定之租
    賃關係占用418地號土地，尚非可採。
　㈣另B建物係被告詹天賜於97年間所興建，此為兩造所不爭執，
    是被告詹天賜興建B建物時，系爭土地已為詹天寶單獨所有
    。被告詹天賜雖辯稱詹天寶生前知悉系爭土地上有B建物存
    在，並容任B建物占用系爭土地，應認詹天寶有默示同意B建
    物得占用系爭土地，而與伊成立默示之使用借貸契約云云。
    惟所謂默示之意思表示，係指依表意人之舉動或其他情事，
    足以間接推知其效果意思者而言，若單純之沈默，則除有特
    別情事，依社會觀念可認為一定意思表示者外，不得謂為默
    示之意思表示；又對無權占有人之使用未加異議，僅單純沈
    默而未為制止者，不生任何法律效果，亦非默許同意使用（
    最高法院109年度台上字第1765號、105年度台上字第13號判
    決參照）。查詹天寶生前居住在A建物2樓，並使用A建物1樓
    經營檳榔攤及機車托運行等情，固為原告所不否認（見卷第
    349-351頁、第489頁）。然縱詹天寶知悉被告詹天賜興建B
    建物而未表示意見或予以制止，但並無證據證明詹天寶究竟
    有何舉動或其他特別情事，足以間接推知其與被告詹天賜就
    B建物所在土地已達成使用借貸之意思表示合致，自不能僅
    因詹天寶未表示意見或請求拆屋還地，即謂其同意B建物占
    用系爭土地。是被告詹天賜主張依其與詹天寶間默示之使用
    借貸契約，B建物有權占用系爭土地，並不可採。
  ㈤按所有人對於無權占有或侵奪其所有物者，得請求返還之，
    對於妨害其所有權者，得請求除去之，民法第767條第1項定
    有明文。又以無權占有為原因，請求返還所有物之訴，被告
    對原告就其物有所有權存在之事實無爭執，而僅以非無權占
    有為抗辯者，原告於被告無權占有之事實，無舉證責任。被
    告應就其取得占有，係有正當權源之事實證明之，如不能證
    明，則應認原告之請求為有理由（最高法院72年度台上字第
    1552號判決意旨參照）。被告詹天賜就A建物占用系爭土地
    之範圍，依民法第425條之1第1項規定，得對詹天寶主張法
    定租賃關係，業如前述；原告既為詹天寶之繼承人，應繼受
    前開法定租賃之權利義務關係，不得對被告詹天賜主張無權
    占有。從而，原告依民法第767條第1項規定，請求被告詹曾
    秀女自A建物遷出、被告詹天賜拆除A建物返還土地，不應准
    許。至B、C、D建物部分，依被告所提之證據，尚難認其具
    有占用系爭土地之合法權源，則原告依前揭規定，請求被告
    詹天賜拆除B、C、D建物後返還占用之土地，應予准許。
　㈥再按無法律上之原因而受利益，致他人受損害者，應返還其
    利益；依其利益之性質或其他情形不能返還者，應償還其價
    額，民法第179 條前段、第181條但書定有明文。而無權占
    有他人土地，可能獲得相當於租金之利益，為社會通常之觀
    念。被告詹天賜所有B、C、D建物占用系爭土地，既無合法
    之權源，原告依前開規定，得請求被告給付相當於租金之不
    當得利。至A建物依民法第425條之1第1項規定，於房屋得使
    用期限內，可繼續「合法使用」坐落之土地，被告詹天賜就
    此部分即無不當得利之可言。又於城市地方租用房屋之租金
    ，以不超過土地及建築物申報總價額年息百分之10為限；前
    開規定，於租用基地建築房屋準用之，土地法第97條、第10
    5 條規定甚明。另土地法第97條第1 項所謂之土地價額，依
    同法施行法第25條規定，係指法定地價，即土地所有權人依
    土地法所申報之地價（土地法第148 條規定參照）。基地租
    金之數額，除以基地申報地價為基礎外，尚須斟酌基地之位
    置，工商業繁榮之程度，承租人利用基地之經濟價值及所受
    利益等項，並與鄰地租金相比較，以為決定，並非必達申報
    總地價年息百分之10最高額（最高法院68年台上字第3071號
    判決可參）。經查，系爭土地位於苗栗縣頭份市中華路旁，
    鄰近國道1 號高速公路頭份交流道，附近商店眾多，生活機
    能及交通便利，有系爭土地空照圖、本院勘驗筆錄、Google
    地圖、街景照片等在卷可佐（見卷第209-229 頁）。本院審
    酌系爭土地所在地段商店林立、商業活動興盛，認按系爭土
    地申報地價年息10％計算相當於租金之不當得利，並未過高
    ，應屬適宜。又418、419、420地號土地自105 年起之申報
    地價各為每平方公尺4,960 元、9,280元、9,280元，有申報
    地價查詢資料在卷可憑（見卷第137-141頁）。依B、C、D建
    物無權占用418地號土地面積100.4平方公尺、419地號土地
    面積5.05平方公尺、420地號土地面積3.23平方公尺計算，
    原告得請求被告詹天賜按日給付之不當得利金額應為157 元
    【計算式：（4,960 元×100.4 平方公尺＋9,280元×5.05平方
    公尺＋9,280元×3.23平方公尺）×10％÷365日＝157 元，元以下
    四捨五入）。
六、綜上所述，原告依民法第767 條第1 項、第179 條、第181
    條但書規定，請求被告詹天賜將坐落系爭土地上如附圖所示
　　編號B 面積34.63 平方公尺、編號C 面積24.66 平方公尺、
    編號D 面積49.39平方公尺之鋼鐵造建物拆除，將前開土地
    返還原告；並自106 年6 月12日起至返還前開土地之日止，
    按日給付原告157元，為有理由，應予准許；至逾此部分之
    請求，則無理由，應予駁回。
七、兩造分別陳明願供擔保，請准宣告假執行或免為假執行，就
    原告勝訴部分，核無不合，爰酌定相當之擔保金額予以准許
    ；至原告敗訴部分，其假執行之聲請已失所依附，應予駁回
    。
八、本件事證已臻明確，兩造其餘攻擊防禦方法及所提證據，經
    審酌後，於判決結果不生影響，爰不逐一論述，附此敘明。
九、訴訟費用負擔之依據：民事訴訟法第79條、第85條第1 項但
     書。 
中　　華　　民　　國　　110 　年　　8 　　月　　26　　日
                  民事第二庭    法　官　顏苾涵
以上正本係照原本作成
如對本判決上訴，須於判決送達後20日內向本院提出上訴狀。如
委任律師提起上訴者，應一併繳納上訴審裁判費。
                                書記官　楊慧萍
中　　華　　民　　國　　110 　年　　8 　　月　　26　　日
附圖：苗栗縣頭份地政事務所110 年5 月17日土地複丈成果圖。